臺灣高雄地方法院民事判決　九十一年度訴字第二○三七號
　　原　　　告　丁○○
　　訴訟代理人　戊○○
　　　　　　　　謝秋蘭律師
　　被　　　告　乙○○○
　　訴訟代理人　甲○○
　　被　　　告　庚○○
　　訴訟代理人　丙○○
　　　　　　　　己○○
　　被　　　告　壬○○
　　兼右 一 人　辛○○
　　訴訟代理人
右當事人間分割共有物事件，經本院於民國九十三年十一月二十六日言詞辯論終結，
判決如下：
    主      文
兩造共有坐落高雄縣美濃鎮○○段第一七七之一地號土地准予分割。分割方法為如附
圖方案三所示之Ａ３部分（面積二百八十四平方公尺）分歸被告辛○○、壬○○各按
其應有部分比例保持共有，Ｂ３部分（面積二千三百平方公尺）分歸原告所有，Ｃ３
部分（面積二千八百三十八平方公尺）分歸被告庚○○所有，Ｄ３部分（面積二千六
百五十七平方公尺）分歸被告乙○○○所有，Ｅ３部分（面積一百九十九平方公尺）
分歸兩造各按其應有部分比例保持共有。
被告庚○○應分別給付原告、被告乙○○○新臺幣捌萬柒仟貳佰元、貳萬捌仟捌佰元
。
訴訟費用由被告庚○○、乙○○○各負擔三分之一，被告辛○○、壬○○各負擔五十
分之一，餘由原告負擔。
    事實及理由
一、原告主張：緣坐落高雄縣美濃鎮○○段第一七七之一地號之土地（地目田，面積
    八二七八平方公尺，下稱系爭土地）為兩造所共有（伊之應有部分為八三九七分
    之二五０三，被告乙○○○、庚○○之應有部分各為三分之一，被告壬○○、辛○○之應有部分各為八三九七分之一四八），而系爭土地依其使用目的並非不能
    分割，且兩造並無不分割之特約，惟兩造對分割方案尚有異見，致無法達成分割
    協議，為此乃依法訴請裁判分割，並請求按如附圖方案一所示之Ａ１部分（面積
    二百九十二平方公尺）分歸被告辛○○、壬○○按持分比例保持共有，Ｂ１部分
    （面積二千四百六十八平方公尺）分歸伊所有，Ｃ１部分（面積二千七百五十九
    平方公尺）分歸被告庚○○所有，Ｄ１部分（面積二千七百五十九平方公尺）分
    歸被告乙○○○所有。
二、被告乙○○○則以：伊係於民國六十七年間即買受系爭土地之應有部分，並按原
    使用情況於其上東側從事耕作二十餘年，為免共有人之利益受損，希望依使用現
    況分割，至伊所占用超出持分之面積部分，伊願以金錢補償其他共有人。
三、被告庚○○則以：系爭土地於六十七年間即經各共有人踏明界址而協議分管，且
    伊之前手即訴外人丙○○於七十五年間在系爭土地西南側興建農舍時，亦經全體
    共有人共同簽具土地使用同意書呈送主管機關核備，嗣原告與伊分別向前手購買
    系爭土地之應有部分而繼受為系爭土地之共有人後，亦仍依原有協議繼續分管使
    用迄今，而原告所提分割方案勢必拆除系爭土地上之原有建物而損及全體共有人
    之權益，爰請求判決依各共有人之占有現況分割。
四、被告壬○○、辛○○則以：伊等對於原告及被告乙○○○、庚○○所提之分割方
    案均無意見，並願依持分比例繼續保持共有。
五、按「各共有人得隨時請求分割共有物，而分割之方法不能協議決定者，法院得因
    任何共有人之聲請命為分配」，另「每宗耕地分割後每人所有面積未達０點二五
    公頃者，不得分割，但於本條例民國八十九年一月四日修正施行前之共有耕地，
    得分割為單獨所有」，民法第八百二十三條第一項前段、八百二十四條第二項及
    農業發展條例第十六條第四款分別定有明文。又「依農業發展條例第十六條第四
    款規定申辦分割之共有耕地，部分共有人於本條例修正後，移轉持分土地，其共
    有人數未增加者，得申請分割」，亦有內政部（八九）臺內地字第八九０九一七
    五號、第八九六九六八四號函可資參照。本件原告主張系爭土地為兩造依上述應
    有部分比例所共有，而上開土地之土地使用分區係屬農業區，且兩造就此亦未訂
    立不予分割之期限，惟兩造就分割之方法迄仍無法達成協議等情，業據其提出與
    所述相符之土地登記謄本、調解不成立證明書等件在卷可證，且為被告所不爭執
    ，自堪信原告主張為真實。今兩造就系爭共有土地之分割方法既仍無法協議決定
    ，且系爭土地於八十九年一月四日農業發展條例修正前業為原告、被告乙○○○
    、辛○○、壬○○及訴外人丙○○等人所共有，其雖迨於八十九年十月五日始由
    被告庚○○自訴外人丙○○處受讓其應有部分，惟其共有人數並未增加，則依上
    開說明，其等依法自仍得分割為單獨所有而無不能分割之情形，是兩造間既未另
    訂有不分割期限之特約，則本件原告訴請裁判分割系爭土地，依法洵屬正當，自
    應予以准許。
六、按「分割共有物固不受分管契約之拘束，惟儘量依各共有人使用現狀定分割方法
    ，以維持現狀，減少共有人所受損害，當不失為裁判分割斟酌之一種原則」，又
    「分割共有物，以消滅共有關係為目的。法院裁判分割共有土地時，除因該土地
    內部分土地之使用目的不能分割（如為道路）或部分共有人仍願維持其共有關係
    ，應就該部分土地不予分割或准該部分共有人成立新共有關係外，應將土地分配
    於各共有人單獨所有」，最高法院八十二年度臺上字第一九九０號、六十九年臺
    上字第一八三一號分別著有判決、判例可資參照。查系爭土地之西北側乃係毗鄰
    被告辛○○、壬○○所共有之同段第一七八之一地號之土地而由其等於其上闢有
    跨越該二土地之椰園（伊等二人於系爭土地所占用之面積為六十平方公尺），而
    上開椰園以南現為原告所占有使用（總面積二千三百四十四平方公尺），其上分
    別築有磚造一層之佛堂（面積三百平方公尺）及網室（面積八百零一平方公尺）
    各乙座，其餘部分則為綠化植栽、庭園造景及步道，又系爭土地之西南方現係由
    被告庚○○所占有（總面積三千零三十五平方公尺），其上並築有磚造一層之房
    屋（面積一百一十三平方公尺）及禪寺（面積四百零三平方公尺）各乙棟，其餘
    部分則為綠化植栽、庭園造景及步道，另系爭土地之東南側則為被告乙○○○所
    栽植之椰園（面積二千八百三十九平方公尺）等情，此經本院會同高雄縣美濃地
    政事務所人員到場勘測屬實，並製有勘驗筆錄、複丈成果圖及相片等件在卷可憑
    ，是系爭土地業已由各共有人依先前分管狀態而分別於其上建有佛堂、禪寺、房
    屋、網室等建物或規劃庭園、栽植椰樹占有使用多年，故為兩造之最大利益及盡
    土地之最大效用，自應盡可能依現有之使用狀況而為分割始符兩造利益，且被告
    辛○○、壬○○於本院審理時業已陳明其等願依應有部分之比例繼續維持共有關
    係，則本院自應尊重其等之意願由其等繼續維持共有。又依原告所主張之分割方
    案即附圖方案一，其中Ｂ１、Ｃ１部分之分配與兩造使用之現況全然不同，此勢
    必拆除其上所有之建物及造景，該方案顯與整體經濟效益相悖而不可採，而附圖
    方案二中之Ａ２部分將破壞原告所有之網室及佛堂，且該部分如非與第一七八之
    一地號土地併用，將無對外通行之道路而成袋地，另Ｄ２部分則已遠超出被告乙○○○依應有部分所得分配之面積，且其依現況使用亦遠不如Ｂ２、Ｃ２之價值
    ，是此一方案雖顧及被告辛○○、劉志號併同鄰地使用之利益，惟將對現有價值
    較高之原告所有財產產生重大不利而有欠妥適，至如附圖方案三則係盡量保存原
    告及被告庚○○之建物現狀所為之分配，且於被告乙○○○之農作利益亦無甚影
    響，是本院權衡兩造利益、社會公益、土地利用之經濟原則及須再為找補之情形
    ，認系爭土地之分割方法以如附圖方案三所示之方案為之係屬最為妥當適宜，而
    採方案三後（如方案二亦同）因Ｂ３部分係位於系爭土地與鄰地之間而無任何出
    入巷道可供通行，故為使該部分不致因分割後成為袋地而減損土地之經濟及利用
    價值，自須規劃Ｅ３部分以充作道路供其通行，本院審酌此為維持系爭土地整體
    使用所必須，且依其使用目的乃不能分割，並考量各自應有部分之比例及土地利
    用之公平原則，雖兩造並未同意就如附圖方案三所示充當道路之Ｅ３部分繼續維
    持共有關係，惟本院並不受其等意思之拘束而仍認該部分應由兩造按原應有部分
    比例保持共有為宜，爰定其分割方法如主文第一項所示。至被告庚○○、乙○○○雖以系爭土地西側相毗鄰之第一八０地號土地係原告之妹即訴外人陳筱薇所有
    ，故Ｂ３部分若分歸原告所有，其即可穿越第一八０地號土地而通行至道路，並
    無不能通行之虞，故系爭土地實無保留道路之必要，如須規劃Ｅ３部分充作道路
    ，亦應由原告自行負擔該部分之全部持分云云，惟該第一八０地號土地既非原告
    所有，則原告是否得以通行該處，自仍須徵得該土地所有權人之同意，而此尚不
    因其所有權人係原告之親屬而有異，故被告庚○○、乙○○○此部分所辯尚無足
    採，附此敘明。
七、末按「以原物為分配時，如共有人中，有不能按其應有部分受分配者，得以金錢
    補償之，為民法第八百二十四條第三項所明定。故以原物為分配時，各共有人是
    否應為補償或受補償，均應以其所受分配者，是否已逾或少於其應有部分為斷，
    且補償金額之多寡，亦應以應有部分為計算之標準」，最高法院七十七年臺上字
    第六十五號著有裁判意旨可資參照。查依附圖方案三所示之內容而為分割，被告
    庚○○將分得二千九百零四平方公尺，此已較其等應有部分算得之應分配面積即
    二千七百五十九平方公尺分別多出一百四十五平方公尺，而原告及被告乙○○○
    分得之二千三百五十九、二千七百二十三平方公尺，分別將較其等應有部分算得
    之應分配面積二千四百六十八、二千七百五十九平方公尺減少一百零九、三十六
    平方公尺，此為兩造所不爭執，則依上開說明，原告及被告乙○○○所受分配短
    少之面積，自應由逾其應有部分取得之共有人即被告庚○○以金錢補償之；又系
    爭土地於九十三年一月之公告土地現值為每平方公尺新臺幣（下同）八百元，此
    有土地登記謄本附卷可佐，而如附圖方案三所示Ｃ３、Ｄ３部分之土地雖因直接
    面臨馬路致價值原應較Ｂ３部分之土地為高，惟系爭土地之各共有人間原即存有
    分管之協議已如前述，而兩造取得所有權之時間雖互有先後，惟各人仍繼續依循
    其前手間之分管約定而為系爭土地之使用，足見兩造於購買系爭土地持分時，應
    已就其可能分得使用之土地位置一併納入買賣價金之考量條件而有所差異，且Ｂ
    ３部分現亦已另行規劃有Ｅ３部分之道路足供通行，其經濟價值已與Ｃ３、Ｄ３
    部分相去不遠，本院審酌上情，認被告庚○○應補償原告及被告乙○○○之基準
    仍應以系爭土地之公告現值即每平方公尺八百元為適當，則被告庚○○應分別補
    償原告及被告乙○○○八萬七千二百元、二萬八千八百元始為合理，爰就其等應
    補償之金額判決如主文第二項所示。
八、據上論結，本件原告之訴為有理由，合依民事訴訟法第八十條之一、第八十五條
    第一項但書，判決如主文。
中　　　華　　　民　　　國　　九十三　　年　　　十二　　　月　　十四　　日
                                    民事第五庭
                                        審判長法官  黃  宏  欽
                                        法      官  何  悅  芳
                                        法　　　官　謝  雨  真
右為正本係照原本作成。
如不服本判決，應於送達後廿日內，向本院提出上訴狀並表明上訴理由，如於本判決
送達前提起上訴者，應於判決送達後十日內補提上訴理由書（須附繕本）。
中　　　華　　　民　　　國　　九十三　　年　　　十二　　　月　　十四　　日
                                        法院書記官　洪  育  祺
